【裁判字號】    90,台上,689
【裁判日期】    900215
【裁判案由】    盜匪
【裁判全文】
最高法院刑事判決                                  九十年度台上字第六八九號
    上  訴  人  甲○○
右上訴人因盜匪案件，不服台灣高等法院台中分院中華民國八十九年十月十七日第二
審更審判決（八十九年度上更(一)字第一三一號，起訴案號：台灣台中地方法院檢察署
八十七年度偵字第二二四○四號），提起上訴，本院判決如左：
    主  文
原判決撤銷，發回台灣高等法院台中分院。
    理  由
本件原判決認定上訴人甲○○，基於意圖為自己不法所有之概括犯意，備有西瓜刀十
把、水果刀各一把、鴨舌帽一頂、黑、白色手套各一雙、安全帽一頂、臉罩一個、背
包一只、膠帶二捲等物擬供隨時變裝或供犯罪之用。自民國八十七年二月間起至同年
十月間止，攜帶上開物品在原判決附表所示之時間、地點，以手持西瓜刀強暴之方式
，致使鄭麗華等人不能抗拒後，而取他人之物或使其交付（詳如原判決附表所示）。
得手後，將該現金花用殆盡，證件則沿途丟棄，並將強盜所得美鈔三百元攜至不知情
之王廖月杏所營之大千銀樓兌換成新台幣花用，所得之金飾則持往不知情之彭鈺棋所
營之金永生銀樓典當花用。嗣上訴人在原判決附表編號(七)所示向黃惠秀強盜取得之乳
白色皮包內有黑色小皮夾、藍色女用化妝包各一個及機車駕照一枚；黑色小皮夾內則
有現金新台幣（下同）二千餘元，藍色女用化妝包內則有衛生棉及現金二萬元混藏其
間，除黑色小皮夾及其內現金二千餘元留供己用並已花用殆盡外，其餘之物（含置放
於藍色女用化妝包內與衛生棉混藏而未被發現之現金二萬元）皆丟棄於垃圾桶。至同
年十月十三日凌晨零時許，在該市○○路二二七巷十號二樓租屋處所，為警查獲其竊
盜（竊盜部分判決確定）情事，並扣得其供強盜所用上開西瓜刀等物。上訴人並於該
竊盜警訊中，主動向市警局自首原判決附表編號(七)所示之強盜犯行，並接受裁判。警
方嗣又循線查獲其餘附表編號(一)至(六)犯行。因而撤銷第一審關於強盜部分之判決，改
判仍論處上訴人連續意圖為自己不法之所有，以強暴至使不能抗拒，而取他人之物罪
刑。固非無見。
惟查：(一)審理事實之法院，對於案內一切證據，除認為不必要者外，均應詳為調查，
然後基於調查所得之心證，以為判斷事實之基礎，如有應行調查之證據未經依法調查
，或證據雖已調查而其內容尚未明瞭者，即與未經調查無異，如遽行判決，即屬刑事
訴訟法第三百七十九條第十款所稱之當然違背法令。卷查上訴人於自偵查中起均否認
原判決附表編號(一)至(六)之犯行，請求就警訊中之自白係遭刑求，扣案之證物鴨舌帽非
有ＣＰ字樣、安全帽非全罩式、棗紅色女性大衣非咖啡色大衣為調查比對，以證明前
揭扣案衣帽並非供犯罪所用之物，並請求傳訊證人江永益、甘秉漢、程恩偉等人查明
確實向彼等租用計程車駕駛維生等，攸關其是否穿戴前揭衣帽強劫，及是否確係上訴
人所為之判斷，並非與待證事實無關之事實，原判決未詳細勾稽徒以，上訴人請求調
查之其他證據，與待證之事項無涉，無調查之必要之語為由。遽認所請求調查之證據
，均無調查之必要，拒不予查明，自嫌率斷。(二)上訴人於偵審中多次對於警訊中之自
白提出刑求抗辯，承辦員警白高揚及林金宏雖分別於原審否認刑求及筆錄係違法製作
。然依原審向台中看守所函調上訴人入所之資料，其中八十七年十一月四日上訴人還
押時曾自述胸口疼痛，並於其談話筆錄中稱「還押回所時自述胸口鬱悶極為疼痛係我
於中市警察總局予被害人指認時，因被害人指證歷歷是我所為，但因我確實沒有涉案
，故沒有承認。於偵訊筆錄時受傷所致」（見原審上訴卷(二)第七頁），證人即台中看
守所戒護管理員鄭正賢亦證稱「被告於十一月四日有說人不舒服，胸口痛，有記載於
談話筆錄」（見原審卷(二)第一一四頁），上訴人所為刑求之抗辯似非完全無稽。此關
係上訴人之自白得否採為犯罪之證據，自應先於其他事實為調查；上訴人請求調閱警
訊之錄音帶及錄影帶以查明其確實遭刑求，此非不能調查或不易調查，原法院未予調
查，又未認其無調查之必要，以裁定駁回之。又證人洪麗華復曾供證上訴人於八十七
年三、四月間向伊租過三樓一間房間，租期約三、四個月，當時上訴人駕駛計程車等
語（見原審上訴卷(二)第三十七頁反面、第三十八頁），均與上訴人供稱「八十七年三
月至五月租住屏東駕駛計程車」之語相同（見偵字二二四○四號卷第五十二頁反面）
，亦與前揭入所資料及證人鄭正賢之證言，均屬有利於上訴人之證據，何以不足採，
原判決亦未予論敘，同有應於審判期日調查之證據未予調查及判決理由不備之違法。
(三)原判決事實認定上訴人於劫得原判決附表編號(一)至(六)之財物後，將該現金花用殆盡
，證件則沿途丟棄，並將強盜所得美鈔三百元攜至大千銀樓兌換成新台幣花用，所得
之金飾則持往金永生銀樓典當花用。但查王廖月杏、彭鈺棋於警訊時及偵查中均否認
與上訴人認識，亦未在該店內查獲贓物（見八十七年偵字第二五七七一號卷十五頁、
十九頁、二一頁、六二頁）；王、彭二人均經檢察官以上訴人供述前後不相符合，且
無證據證明有故買上訴人所劫得之金飾及美鈔情事，為不起訴處分（確定）。原判決
認定事實與卷證資料不符，亦有證據上理由矛盾之違誤。又原判決事實欄並未認定「
強盜之珠寶拿給一位友人陳明海換取現金花用」，卻於理由欄引用上訴人於警訊之有
關上揭供述（見二五七七一號偵查卷第十二頁反面、第十五頁）為其論據。又上訴人
於前揭供述並未自承將劫得證件沿路丟棄，事實內卻為此認定，其事實與理由不相一
致，或為理由不備，或為理由失所依據，均足構成撤銷之原因。(四)查被告所有供犯罪
所用之物，固得依刑法第三十八條第一項第二款之規定宣告沒收。然依原判決附表所
示供犯罪所用之器物僅有黑色（或深色）全罩式安全帽，西瓜刀、黑色棒球帽、咖啡
色大衣（或外套）、雨衣、黑色手套等，何以判決內認定供犯罪所用之物並諭知沒收
者，除扣案之西瓜刀壹把、咖啡色外套壹件、黑色手套壹雙、安全帽壹頂、水果刀壹
把外，尚包括『白色手套壹雙、臉罩壹個、鴨舌帽壹頂、背包壹個、膠帶貳捲』？判
決內並未詳敘其沒收之依據，不惟判決理由不備亦有適用法則不當之違法。(五)有罪判
決書，對於被告有利之證據不採納者，應說明其理由，為刑事訴訟法第三百十條第二
款所明定，故有罪判決書對於被告有利之證據，如不加以採納，必須說明其不予採納
之理由，否則即難謂非判決不備理由之違法。原判決附表編號(二)部分，證人李耿瑩於
原審一再供述「搶匪比我還高，我有一六八公分」、「我不敢確認係被告，要段吟芬
指認才知道」、「他戴全罩式安全帽時，段吟芬根據眼神指認是他」「警訊時我沒有
把握是被告」（見原審上訴卷(二)第三十八頁、第三十九頁），「歹徒身高與我差不多
，但戴安全帽起來就比我高」（見原審更審卷(一)第四十四頁反面）。但上訴人僅身高
為一百六十五公分（見二二四○四號偵查卷第二十八頁），即便戴上安全帽當亦不高
於證人李耿瑩。又附表編號四部分，雖證人杜莉蓁、鄭芳敏於原審仍指證係上訴人所
為，然依卷內資料：該店扣案之錄影帶經送請法務部調查局鑑定之結果，因歹徒臉部
模糊不清，無法與上訴人之照片比對；原審再將該錄影帶送請內政部警政署刑事警察
局鑑定，亦因解析度欠佳，且影帶中之涉案者影像為戴帽缺乏正面影像，復無明顯之
面部特徵，仍無法鑑識。又涉案者所戴帽子上可能之字母為ＣＢ或ＣＰ或ＣＤ，以Ｃ
Ｐ最為可能之事實，而扣案之證物中，並無該頂ＣＰ之帽子。此均有利於上訴人之證
據，何以不足採，原判決未加以說明，已嫌判決理由不備，又未更進一步查證有無其
他證據足認段吟芬根據眼神之指認，及杜莉蓁、鄭芳敏曾經面對面二分鐘之認知，與
事實相符，遽為上訴人此部份有罪之認定，併嫌速斷。如仍認上訴人係基於概括之犯
意，連續犯附表各個強盜行為，法律上既綜合各個行為而只論以一罪，自應從較重之
既遂行為論科，原判決對於各個強劫行為未加以判斷，有無裁判上一罪情事（如附表
四，被害人二人）依情節較重之一罪處斷，亦嫌未洽。以上或為上訴意旨所指摘，或
為本院得依職權調查之事項，應認原判決仍有發回更審之原因。
據上論結，應依刑事訴訟法第三百九十七條、第四百零一條，判決如主文。
中      華      民      國     九十     年      二      月     十五     日
                              最高法院刑事第五庭
                                  審判長法官  紀  俊  乾
                                        法官  黃  正  興
                                        法官  陳  東  誥
                                        法官  張  春  福
                                        法官  韓  金  秀
      右正本證明與原本無異
                                              書  記  官
中      華      民      國     九十     年      二      月    二十一    日


司法院資訊處製作；財團法人民間司法改革基金會備份。
